【裁判字號】    98,上,162
【裁判日期】    981230
【裁判案由】    確認房屋所有權
【裁判全文】
臺灣高等法院臺中分院民事判決  98年度上字第162號
上  訴  人  丁○○
訴訟代理人  陳光龍律師
被  上訴人  丙○○○
被  上訴人  乙○○
被  上訴人  甲○○○
被  上訴人  己○○
被  上訴人  戊○○
上列當事人間請求確認房屋所有權事件，上訴人對於中華民國98
年3月25日臺灣台中地方法院第一審判決提起上訴，本院於98年1
2月16日言詞辯論終結，判決如下：
    主  文
上訴駁回。
第二審訴訟費用由上訴人負擔。
    事 實 及 理 由
一、被上訴人等經合法通知，未於言詞辯論期日到場，核無民事
    訴訟法第三百八十六條各款所列情形，依上訴人之聲請，由
    其一造辯論而為判決。
二、上訴人起訴主張：緣臺中縣政府辦理臺中港特定區（市鎮中
    心）市地重劃區工程，因為門牌號碼臺中縣梧棲鎮○○路21
    4號房屋（下稱系爭房屋）妨礙施工須予以拆除，系爭房屋
    之所有權人得以領取補償費，而被上訴人等向臺中縣政府主
    張係系爭房屋所有權人，並提出申請補償費，惟上訴人就系
    爭房屋曾經對於訴外人陳紫樑提起訴訟，經成立訴訟上和解
    ，陳紫樑願於92年9月20日前自坐落臺中縣梧棲鎮○○段一
    六三地號土地上房屋（即系爭房屋）遷出，並將上開土地交
    還丁○○及共有人李榮彬。陳紫樑自上開土地遷出後，被上
    訴人願拋棄上開土地上之地上物（包括房屋）權利，由上訴
    人及共有人李榮彬自由處分。嗣陳紫樑於91年12月23日死亡
    ，因為無子嗣，所以由其弟陳品樑為其繼承人，上訴人於民
    國96年持上開和解筆錄聲請強制執行，由台灣台中地方法院
    96年度執字第169號強制執行事件受理，執行法院將系爭房
    屋解除債務人（即陳紫樑，陳紫樑死亡後由陳品樑繼承）占
    有，點交予債權人丁○○接管，並經公告在案，而陳紫樑之
    繼承人陳品樑於執行現場配合點交，並無異議簽名於執行筆
    錄上。上訴人於法院將系爭房屋應有部分1/2交予上訴人接
    管後，即依規定向臺中縣梧棲鎮公所填具契稅申報書，於契
    稅申報書記載：「移轉房屋座落：臺中縣梧棲鎮○○里○鄰
    ○○路214號」、「原所有權人陳品樑，權利範圍持分比例
    二分之一」、「新所有權人丁○○，權利範圍持分比例二分
    之一」，上訴人復於96年3月6日依規定向臺中縣稅捐稽徵處
    沙鹿分處繳交該點交接管公告不動產（臺中縣梧棲鎮○○里
    ○鄰○○路二一四號，應有部分二分之一）96年契稅繳款書
    ，該契稅繳款書記載：「原所有權人陳品樑」、「移轉持分
    ：50000/100000」、「納稅義務人：丁○○」，上訴人嗣後
    即於96年3月21日取得臺中縣稅捐稽徵處房屋稅籍證明書，
    其內記載：「納稅義務人姓名：丁○○」、「持分比率：50
    000/100000」，而化糞池10人份壹座、石綿瓦鋼架棚36.55
    平方公尺與系爭房屋連為一體，是該二部分已附合而成為系
    爭房屋之一部分，上訴人就系爭房屋之所有權及事實上處分
    權均有應有部分1/2的權利，詎被上訴人等竟主張其等就系
    爭房屋有全部所有權，向臺中縣政府申請補償費，是上訴人
    有即受確認判決之法律上利益，爰請求法院確認上訴人對於
    系爭房屋有所有權存在；並請求確認上訴人關於台中縣政府
    對於系爭房屋之徵收補償費有二分之一之領取權存在。原審
    駁回上訴人之訴，上訴人提起上訴，上訴聲明：(一)原判決廢
    棄；(二)確認上訴人對於坐落臺中縣梧棲鎮○○里○鄰○○路
    214號磚造二層樓房屋（含化糞池十人份壹座、石綿瓦鋼架
    棚36.55平方公尺）所有權及事實上處分權均有應有部分二
    分之一存在；(三)確認上訴人對於坐落臺中縣梧棲鎮○○里○
    鄰○○路214號磚造二層樓房屋（含化糞池十人份壹座、石
    綿瓦鋼架棚36.55平方公尺）之臺中縣政府徵收補償費二分
    之一領取權存在。」；(四)第一、二審訴訟費用均由上被上訴
    人負擔。
三、被上訴人於本院行準備程序及言詞辯論時均未到庭，於原審
    以：(一)系爭房屋（含化糞池10人份乙座，鋼架石棉瓦棚36.5
    5平方公尺），業經台灣台中地方法院及本院96年度上字第2
    81號民事判決，認係陳謀樑出資興建，由陳謀樑原始取得所
    有權無訛。陳謀樑死亡後，自應由其被繼承人全體即被上訴
    人丙○○○、乙○○、甲○○○、己○○、戊○○等共同繼
    承。上開判決後，對造當事人李榮彬不服提起第三審上訴，
    經最高法院97年度臺上字第1717號於97年8月14日裁定上訴
    駁回而告確定；(二)臺中縣政府核發徵收系爭房屋補償費係公
    法上之行政處分，有別於一般私法上請求權，應屬公法上之
    確認訴訟，且應對臺中縣政府訴訟,並非審理私權之民事法
    院管轄之民事事件，上訴人訴之聲明二部分，請依民事訴訟
    法第249條第1項第一款規定「訴訟事件不屬普通法院之權限
    者」，以裁定駁回等語置辯。
四、按法律關係之存在與否不明確，致原告在私法上之地位有受
    侵害之危險，而此危險得以對於被告之確認判決除去者，即
    得依民事訴訟法第247條規定提起確認之訴。而確認法律關
    係成立或不成立之訴，固以確認現在之法律關係為限，但過
    去成立或不成立之法律關係，延續至現在仍尚存在者，即不
    失為現在之法律關係，有最高法院81年度臺上字第919號判
    決可參。上訴人對於系爭房屋是否有所有權及事實上處分權
    ，應有部分1/2存在，關係上訴人能否受領臺中縣政府補償
    金1/2之權利，足認上訴人提起本件確認之訴，有即受確認
    判決之法律上利益。
五、上訴人主張系爭房屋因臺中縣政府辦理臺中港特定區（市鎮
    中心）市地重劃區工程妨礙施工須予以拆除，系爭房屋之所
    有權人得以領取補償費之事實，經原審調閱該院97年度存字
    第2222號提存卷宗屬實，並為兩造所不爭執，此部分事實，
    堪信為真實。至上訴人主張其對系爭房屋有所有權及事實上
    處分權，應有部分1/2存在，系爭房屋1/2補償金應由其受領
    之事實，固據其提出本院91年度上字第278號和解筆錄、台
    灣台中地方法院96年度執字第169號點交接管公告、臺中縣
    梧棲鎮公所契稅申報書、臺中縣稅捐稽徵所沙鹿分處96年契
    稅繳款書、臺中縣稅捐稽徵處房屋稅籍證明書等件為證，惟
    為被上訴人所否認，並以前詞置辯。經查：
  (一)按建造執照僅係行政機關管理建築之方法，並非取得所有權
    之法定證據，未辦理建物第一次所有權登記以前，房屋所有
    權屬於出資興建之原始建築人，與起造人及納稅人名義誰屬
    無涉（最高法院85年度台上字第247號判決參照），是未辦
    保存登記建物之所有權屬原始建築人。依上訴人所提出之臺
    中縣稅捐稽徵所沙鹿分處96年契稅繳款書所示，系爭房屋為
    未保存登記建物，而被上訴人抗辯系爭房屋為渠等被繼承人
    陳謀樑出資興建之事實，業據其提出台灣台中地方法院95年
    度1598號民事判決、本院96年度上字第281號民事判決、最
    高法院97年度臺上字第1717號民事裁定等件為證，且經本院
    依職權調閱上開卷證，證人林忠烈於該案原審法院96年7月5
    日言詞辯論時結證稱：「法官問：「（照片中二樓磚造房屋
    是誰蓋的？）陳謀樑出錢叫我父親林東發蓋的。」「（為何
    會知道？）我有一起去蓋，我從14歲開始就跟我父親一起去
    工作。」「（大概甚麼時候蓋的?）51、52年，大約我14、1
    5歲的時候，我們只是做這棟房子的木工。」；證人王庭河
    於同日言詞辯論時結證稱：「法官問：（鋼架石棉瓦棚〈指
    磚造二樓房屋〉是否你做的?）是。」「（何時做的？何人
    叫你去做的）陳謀樑叫我做的，大約超過20年了。」；且上
    訴人更於91年間，曾以台灣台中地方法院91年度訴字第639
    號訴請陳紫樑將系爭房屋拆除並將所占用之系爭土地返還，
    於同年另自訴陳紫樑竊佔（台灣台中地方法院91年度自更字
    第18號刑事判決陳紫樑犯竊佔罪，處有期徒刑3月，緩刑2年
    確定），於上開二案件審理時，丁○○、陳紫樑均明白表示
    系爭房屋係陳謀樑所興建，有原審91年度自更字第18號判決
    1份附卷可憑，並經本院前審調取上開91年度訴字第639號案
    件卷證核閱屬實。查上開二案件審理時，本件地上物補償費
    之情事尚未發生，是丁○○、陳紫樑於上開案件所供稱系爭
    房屋係陳謀樑所興建乙節，應係真實，當可採信。則系爭房
    屋既為陳謀樑所出資興建，自由其取得所有權，陳謀樑死亡
    後由被上訴人等繼承，是上訴人主張系爭房屋所有權，其有
    1/2之應有部分云云，不足採信，應以被上訴人抗辯為可採
    。
  (二)又動產與他人之不動產相結合，已成為不動產之重要成分，
    即非經毀損或變更其物之性質，不能分離，且以非暫時性為
    必要，依民法第811條規定，即因附合而由不動產所有人取
    得動產所有權。關於房屋增、擴建部分，倘與原建物使用共
    同壁，或加建在原建物之上，仍須利用原建物之門戶進出，
    而無獨立之進出通路，各該增、擴建部分，已與原建物附合
    而成為一整體，即成為原建物之重要成分，依前開規定，應
    由原建物之所有權人取得各該增建部分之所有權。本件化糞
    池10人份1座及鋼架石棉瓦棚36.55平方公尺已附合於系爭房
    屋，為兩造所不爭執，且功能為輔助系爭房屋之使用，非經
    敲毀損其結構無法與系爭房屋予以分離，是已成為該建物之
    重要成分，是因附合而成為系爭房屋之一部分，依前開規定
    ，上開化糞池、鋼架石棉瓦棚（36.55平方公尺）不論係何
    人興建，應由房屋所有權人陳謀樑取得所有權。而被上訴人
    丙○○○、乙○○、甲○○○、己○○、戊○○既為陳謀樑
    之法定繼承人，亦應由渠等繼承取得本件化糞池10人份1座
    及鋼架石棉瓦棚36.55平方公尺。
  (三)另違章建築物之讓與，雖因不能移轉登記而不能為不動產所
    有權之讓與，但受讓人與讓與人間如無相反之約定，應認為
    讓與人已將該違章建築之事實上處分權讓與受讓人（最高法
    院67年2月21日67年度第2次民庭庭推總會議決定(一)參照），
    惟限於原始起造人或受讓人始有處分之權能。上訴人所提出
    之本院91年度上字第278號和解筆錄固載：「一、被上訴人(
    指陳紫樑)願於92年9月20日前自坐落台中縣梧棲鎮○○段16
    3地號土地上房屋遷出，並將上開土地交還上訴人(指丁○○
    )及共有人李榮杉（應係彬之誤寫）。二、被上訴人自上開
    土地遷出後，被上訴人願拋棄上開土地上之地上物（包括房
    屋）權利，由上訴人及共有人李榮杉（應係彬之誤寫）自由
    處分。」，為兩造所不爭執，惟上開和解筆錄係上訴人對訴
    外人陳紫樑就臺中縣梧棲鎮○○段163號土地（下稱系爭土
    地）屬無權占用而訴請拆屋還地及給付相當於租金之不當得
    利事件，經原審法院以91年度訴字第639號判決陳紫樑需給
    付上訴人土地租金64591元，駁回其餘部份請求，上訴人不
    服，嗣提起上訴，經本院以91年度上字第278號受理，二人
    所成立之訴訟上和解。上開訴訟上和解，當事人為上訴人及
    訴外人陳紫樑，訴訟標的為上訴人本於系爭土地之返還請求
    權，請求陳紫樑拆屋還地，不當然逕謂上訴人就系爭土地上
    之系爭房屋為所有權人，且和解人陳紫樑於上開案件審理時
    ，一再陳稱系爭房屋是陳謀樑所興建，借給伊使用，伊無處
    分權（見原審法院91年度訴字第639號卷）。是和解人陳紫
    樑非系爭房屋之所有權人，且無證據證明和解人陳紫樑對上
    開房屋自所有權人處取得事實上之處分權。雖陳紫樑於本院
    所為有關此部分之和解，乃無處分權之人所為之和解，其效
    力自不能拘束真正所有權人。又上訴人所提出之原審法院96
    年度執字第169號點交公告函所示，主張系爭房屋已經執行
    法院點交予上訴人取得所有權云云，然此至多讓上訴人取得
    系爭房屋占有，因執行法院所為之處分對實體權利不具有終
    局審認權，是不得因上訴人受點交系爭房屋，而終局認定上
    訴人已取得系爭房屋所得權或事實上處分權。至上訴人所提
    出之臺中縣梧棲鎮公所契稅申報書、臺中縣稅捐稽徵所沙鹿
    分處96年契稅繳款書、臺中縣稅捐稽徵處房屋稅籍證明書，
    其上固記載系爭房屋50000/100000，變更為上訴人名義，惟
    房屋納稅義務人，並非必為房屋所有權人，繳納房屋稅之收
    據，亦非即為房屋所有權之證明（最高法院40年臺上字第12
    6號判例參照），此觀上訴人所提出之臺中縣稅捐稽徵處房
    屋稅籍證明書末特別載明：「本資料係由房屋稅紀錄表移列
    ，僅供參考，不作產權及他項權利證明之用」，是系爭房屋
    50000/100000，雖變更為上訴人名義，仍不足據以證明上訴
    人已取得系爭房屋（含化糞池十人份壹座、石綿瓦鋼架棚
    36.55平方公尺）所有權或事實上處分權，其應有部分1/2。
  (四)上訴人復主張台中縣地方稅務局沙鹿分局所檢附之系爭房屋
    觀之，原先共有人為陳謀樑、陳紫樑，而陳紫樑應有部分經
    由法院強制執行程序移轉予上訴人，另陳謀樑於71年8月24
    日死亡後，被上訴人乙○○就系爭房屋其申報持分為二分之
    一，可見被上訴人就系爭房屋之應有部分僅為二分之一云云
    ，惟房屋納稅義務人，並非必為房屋所有權人，已如上述，
    況上開共有人為陳謀樑、陳紫樑登記亦係上訴人片面為之（
    見本院卷126頁），尚不足為上訴人有利之認定。而陳謀樑
    死亡後，被上訴人乙○○申報繼承之遺產中，雖記載系爭房
    屋之應有部分為二分之一，然不能證明系爭房屋係與陳紫樑
    共有，況亦是申報遺產稅便宜措施，不能真正認定所有權所
    屬。
六、綜上所述，系爭房屋（含化糞池10人份一座、石綿瓦鋼架棚
    36.55平方公尺）之所有權為被上訴人繼承取得，上訴人復
    無證據證明自和解人陳紫樑處已取得系爭房屋所有權及事實
    上處分權，其應有部分1/2。從而，上訴人訴請確認(一)對於
    坐落臺中縣梧棲鎮○○里○鄰○○路二一四號磚造二層樓房
    屋（含化糞池十人份壹座、石綿瓦鋼架棚36.55平方公尺）
    所有權及事實上處分權均有應有部分二分之一存在；(二)確認
    對於坐落臺中縣梧棲鎮○○里○鄰○○路二一四號磚造二層
    樓房屋（含化糞池十人份壹座、石綿瓦鋼架棚36.55平方公
    尺）之臺中縣政府徵收補償費二分之一領取權存在，即屬無
    據，應予駁回。
七、本件事證已臻明確，兩造其餘主張陳述及所提證據與判決結
    果不生影響，爰不另論述，附此敘明。
據上論結，本件上訴為無理由，依民事訴訟法第449條第1項、第
78條，判決如主文。
中    華    民    國    98    年    12    月    30    日
                民事第五庭    審判長法  官  林陳松
                                    法  官  古金男
                                    法  官  鄭金龍
以上正本係照原本作成。
如對本判決上訴，須於收受判決送達後20日內向本院提出上訴書
狀，其未表明上訴理由者，應於提出上訴後20日內向本院提出上
訴理由書（須按他造人數附具繕本）。
上訴時應提出委任律師為訴訟代理人之委任狀。具有民事訴訟法
第466條之1第1項但書或第2項之情形為訴訟代理人者，另應附具
律師及格證書及釋明委任人與受任人有該條項所定關係之釋明文
書影本。
                                    書記官  姚錫鈞
中    華    民    國    98    年    12    月    31    日
                                                      Ｓ


司法院資訊處製作；財團法人民間司法改革基金會備份。
